臺灣臺中地方法院刑事判決
110年度金訴字第1156號
公  訴  人  臺灣臺中地方檢察署檢察官
被      告  李坤祥



上列被告因詐欺等案件，經檢察官提起公訴（110年度偵緝字第1
577號），被告於準備程序就被訴事實為有罪之陳述，經告知簡
式審判程序之旨，並聽取當事人意見後，本院合議庭裁定由受命
法官獨任進行簡式審判程序，判決如下： 
    主    文
甲○○犯三人以上共同詐欺取財罪，處有期徒刑壹年壹月。
    犯罪事實
一、甲○○自民國109年7、8月間起，加入真實姓名年籍不詳之某
    成年人為首所屬3 人以上組成，以實施詐術為手段、具有持
    續性及牟利性之有結構性組織之詐欺集團（參與犯罪組織部
    分，業經臺灣臺北地方法院以109年度審訴字第1544號等判
    決判處罪刑確定在案，不在本件起訴範圍)，擔任取款之工
    作。其即與所屬詐欺集團其他真實姓名年籍不詳之成員，共
    同意圖為自己不法之所有，基於三人以上詐欺取財及掩飾、
    隱匿特定犯罪所得去向、所在之洗錢犯意聯絡，先由該詐欺
    集團某不詳成年成員於民國110年5月25日，透過Telegram通
    訊軟體，以暱稱「鳳梨蝦球」與丙○○聯絡並佯稱：可以販賣
    USDT虛擬幣給丙○○云云，復於110年5月26日將丙○○拉進Tele
    gram通訊軟體之「45u」群組中訛稱：可以販賣其價值新臺
    幣（下同）60萬元之USDT虛擬幣，但要面交現金云云，致丙
    ○○陷於錯誤，依指示於110年5月26日15時許，駕車前往臺中
    市○○區○○○路000號「旭益汽車百貨」之停車場等候，該詐欺
    集團某成年成員再指示甲○○前往該停車場與丙○○碰面，甲○○
    遂於同日15時21分許，在上開停車場內向丙○○收取60萬元現
    金，再轉交所屬詐欺集團其他成年成員收受，而以上開方式
    掩飾、隱匿前述特定犯罪所得之去向、所在。嗣因丙○○事後
    並未收到等值之USDT虛擬幣，始悉受騙而報警處理，經警循
    線查獲上情。
二、案經丙○○訴由臺中市政府警察局第四分局報告臺灣臺中地方
    檢察署檢察官偵查起訴。
    理    由
一、本案被告甲○○所犯，並非死刑、無期徒刑、最輕本刑為3 年
    以上有期徒刑之罪，或高等法院管轄第一審之案件，被告於
    本院準備程序中，就前揭被訴事實為有罪之陳述，經受命法
    官告以簡式審判程序之旨，並聽取當事人之意見後，本院認
    無不得或不宜改依簡式審判程序進行之處，爰依刑事訴訟法
    第273 條之1 第1 項、第284 條之1 規定，經合議庭評議後
    ，裁定本案由受命法官獨任進行簡式審判程序，是本案之證
    據調查，依刑事訴訟法第273 條之2 規定，不受同法第159 
    條第1 項、第161 條之2 、第161 條之3 、第163 條之1 及
    第164 條至第170 條規定之限制，合先敘明。
二、上開犯罪事實，業據被告於偵查中及本院準備程序及審理時
    均坦承不諱 （見偵緝卷第59-60頁；本院卷第169、177頁）
    ，並經證人即告訴人丙○○、證人程柏凱分別於警詢時證述明
    確（見偵卷第31-36、43-49頁），另有警員職務報告、丙○○
    110年6月10日指認犯罪嫌疑人紀錄表、指認表、指認表真實
    姓名一覽表、程柏凱110年6月22日指認犯罪嫌疑人紀錄表、
    指認表、指認表真實姓名一覽表、案發過程監視器錄影畫面
     （含臺中市○區○○路00○0號監視器畫面截圖、路口監視器畫
    面截圖、旭益汽車百貨停場場監視器錄影畫面截圖、被告遺
    留租屋處之物品照片）、通訊軟體telegram對話紀錄截圖影
    本、丙○○之內政部警政署反詐騙諮詢專線紀錄表、臺中市政
    府警察局第四分局南屯派出所受 （處）理案件證明單（見
    偵卷第29、37-41、51-85頁）在卷可憑，是被告之任意性自
    白與事實相符，可以採信。綜上，本案事證明確，被告上開
    犯行，堪以認定，應予以依法論科。
三、論罪科刑：
　㈠按刑法第339 條之4 第1 項第2 款之立法理由，為多人共同
    行使詐術手段，易使被害人陷於錯誤，其主觀惡性較單一個
    人行使詐術為重，有加重處罰之必要，爰仿照刑法第222條
    第1 項第1 款之立法例，將「三人以上共同犯之」列為第2 
    款之加重處罰事由，本款所謂「三人以上共同犯之」，不限
    於實施共同正犯，尚包含同謀共同正犯（詳見刑法第339條
    之4 第1 項第2 款立法理由）。經查，被告參與上述等其他
    成員組成之本案詐欺集團，先由不詳詐欺集團成員以如前揭
    方式詐欺告訴人丙○○，復由被告向告訴人收取贓款後，轉交
    予本案詐欺集團其他上手，足見該組織縝密、分工精細，是
    本案詐欺集團確屬3 人以上，以實施詐術為手段，所組成具
    有持續性及牟利性之有結構性組織。再洗錢防制法第15條之
    特殊洗錢罪，係在無法證明前置犯罪之特定不法所得，而未
    能依洗錢防制法第14條之一般洗錢罪論處時，始予適用。倘
    能證明人頭帳戶內之資金係前置之特定犯罪所得，即應逕以
    一般洗錢罪論處，自無適用特殊洗錢罪之餘地。例如詐欺集
    團向被害人施用詐術後，為隱匿其詐欺所得財物之去向，而
    令被害人將其款項轉入該集團所持有、使用之人頭帳戶，並
    由該集團所屬之車手前往提領詐欺所得款項得逞，檢察官如
    能證明該帳戶內之資金係本案詐欺之特定犯罪所得，即已該
    當於洗錢防制法第14條第1 項之一般洗錢罪；至若無法將人
    頭帳戶內可疑資金與本案詐欺犯罪聯結，而不該當第2 條洗
    錢行為之要件，當無從依洗錢防制法第14條第1 項之一般洗
    錢罪論處，僅能論以洗錢防制法第15條第1 項之特殊洗錢罪
    。另過往實務見解，雖認行為人對犯特定犯罪所得之財物或
    利益作直接使用或消費之處分行為，或僅將自己犯罪所得財
    物交予其他共同正犯，屬犯罪後處分贓物之行為，非本條例
    規範之洗錢行為，惟依修正後洗錢防制法規定，倘行為人意
    圖掩飾或隱匿特定犯罪所得來源，而將特定犯罪所得直接消
    費處分，甚或交予其他共同正犯，而由共同正犯以虛假交易
    外觀掩飾不法金流移動，即難認單純犯罪後處分贓物之行為
    ，應仍構成洗錢防制法第2 條第1 或2 款之洗錢行為（最高
    法院108 年度台上字第1744號判決意旨參照）。從而，被告
    所屬詐欺集團係由某不詳成員指示被告向告訴人收取贓款後
    ，再由被告輾轉交付予該詐欺集團其他上手，乃藉由前後不
    同之人收款製造金流斷點，其所為係掩飾、隱匿不法所得之
    去向、所在，揆諸前開說明，與洗錢防制法第14條第1 項一
    般洗錢罪之要件相合。是以，核被告所為，係犯刑法第339 
    條之4第1 項第2 款之三人以上共同犯詐欺財罪、洗錢防制
    法第14條第1 項之一般洗錢罪。
　㈡被告就所屬詐欺集團其他成年成員間，就前述犯行有犯意聯
    絡及行為分擔，應依刑法第28條規定，論以共同正犯。
　㈢被告係以一行為同時觸犯加重詐欺取財罪及一般洗錢罪，乃
    基於同一犯罪目的而分別採行之不法手段，且於犯罪時間上
    有局部之重疊關係，並前後緊接實行以遂行詐取財物之目的
    ，為想像競合犯，依刑法第55條前段規定，應從一重之刑法
    第339 條之4 第1 項第2 款之加重詐欺取財罪處斷。
　㈣按犯洗錢防制法第14、15條之罪，在偵查或審判中自白者，
    減輕其刑，洗錢防制法第16條第2 項定有明文。次按想像競
    合犯之處斷刑，本質上係「刑之合併」。其所謂從一重處斷
    ，乃將想像競合犯組成之評價上數罪，合併為科刑一罪，其
    所對應之刑罰，亦合併其評價上數罪之數法定刑，而為一個
    處斷刑。易言之，想像競合犯侵害數法益者皆成立犯罪，論
    罪時必須輕、重罪併舉論述，同時宣告所犯各罪名，包括各
    罪有無加重、減免其刑之情形，亦應說明論列，量刑時併衡
    酌輕罪部分量刑事由，評價始為充足，然後依刑法第55條前
    段規定「從一重處斷」，非謂對於其餘各罪可置而不論。因
    此，法院決定處斷刑時，雖以其中最重罪名之法定刑，做為
    裁量之準據，惟於裁量其輕重時，仍應將輕罪合併評價在內
    （最高法院108 年度台上字第4405、4408號判決意旨）。查
    被告就其一般洗錢罪之犯行於偵查中、本院準備程序及審理
    時均已自白犯罪，應依洗錢防制法第16條第2 項之規定減輕
    其刑，而被告所犯上開2罪，縱因想像競合之故，從一重之
    三人以上共同犯詐欺取財罪處斷，惟揆諸前開判決意旨，本
    院仍應將被告依前述一般洗錢罪經減輕其刑之情形評價在內
    而於量刑併予審酌。
　㈤爰以行為人之責任為基礎，審酌被告正值青壯之年，竟不思
    以合法途徑賺取錢財，率爾加入詐欺集團而負責收取贓款，
    其雖非直接對被害人施行詐術騙取財物，然其隱匿、掩飾詐
    欺贓款所得去向、所在，損害財產交易安全及社會治安，對
    告訴人之財產產生相當之侵害，亦同時增加檢警查緝犯罪及
    被害人求償之困難，法治觀念淡薄，所為實不足取；其犯後
    坦承犯行，態度尚可，然其未能與告訴人和解或賠償損害；
    考量被告犯罪動機、目的及在本案詐欺集團之角色分工，告
    訴人所受損失之程度，兼衡被告於本院審理時自陳之學經歷
    、工作與生活、經濟狀況（見本院卷第178頁）等一切情狀
    ，量處如主文所示之刑。
四、沒收部分：
  ㈠按犯罪所得，屬於犯罪行為人者，沒收之。但有特別規定者
    ，依其規定。前2 項之沒收，於全部或一部不能沒收或不宜
    執行沒收時，追徵其價額，刑法第38條之1 第1 項、第3 項
    所明定。而沒收兼具刑罰與保安處分之性質，以剝奪人民之
    財產權為內容，係對於人民基本權所為之干預，自應受法律
    保留原則之限制。共同實行犯罪行為之人，基於責任共同原
    則，固應就全部犯罪結果負其責任，但因其等組織分工及有
    無不法所得，未必盡同，特別是集團性或重大經濟、貪污犯
    罪，彼此間犯罪所得分配懸殊，其分配較少甚或未受分配之
    人，如仍應就全部犯罪所得負連帶沒收追繳之責，超過其個
    人所得之剝奪，無異代替其他參與者承擔刑罰，違反罪刑法
    定原則、個人責任原則以及罪責相當原則（最高法院105 年
    度台非字第100號判決意旨、104 年度第13次刑事庭會議決
    議意旨參照）。從而，共同犯罪，其所得之沒收，應就各人
    分得之數為之，亦即依各共犯實際犯罪利得分別宣告沒收。
    查被告於偵查中雖供稱略以：對方說有幫忙領錢，會借給我
    2萬元等語（見偵緝卷第60頁），然其於本院準備程序時則
    否認有約定或領取報酬（見本院卷第169頁），卷內亦無證
    據證明被告確有實際獲取任何犯罪所得，無從予以宣告沒收
    或追徵。另被告所持以聯繫之行動電話，雖屬被告供其犯本
    案所用之物，然未據扣案，且本院審酌該行動電話用途本供
    一般聯繫之用，且為一般日常生活中容易取得之物，對照其
    犯罪情節，欠缺刑法上之重要性，為符合比例原則，兼顧訴
    訟經濟，即不予宣告沒收或追徵，附此敘明。
  ㈡洗錢防制法第18條第1 項固規定：「犯第14條之罪，其所移
    轉、變更、掩飾、隱匿、收受、取得、持有、使用之財物或
    財產上利益，沒收之；犯第15條之罪，其所收受、持有、使
    用之財物或財產上利益，亦同。」此一規定採取義務沒收主
    義，只要合於前述規定，法院即應為相關沒收之諭知。然該
    洗錢行為之標的是否限於行為人所有者始得宣告沒收，法無
    明文，實務上一向認為倘法條並未規定「不問屬於犯罪行為
    人與否均沒收」時，自仍以屬於被告所有者為限，始應予沒
    收，此可由毒品危害防制條例第19條第1 項就犯特定毒品犯
    罪所用、所得之物義務沒收適用上，因法條亦無「不問屬於
    犯罪行為人與否」之規定，實務亦均以屬於被告所有者為限
    ，始應予以沒收可徵，本院認在洗錢防制法並未規定「不問
    屬於犯罪行為人與否」情形下，自宜從有利於被告之認定，
    仍應以該沒收標的屬行為人所有者始得宣告沒收。是以，本
    案領取之贓款已轉交給本案詐欺集團上手，該款項既非被告
    所有，亦非在其實際掌控中，就上開犯罪所收受、持有之財
    物本不具所有權及事實上處分權，依法自無從對其宣告沒收
    各該次所提領之全部金額，併此敘明。
據上論斷，應依刑事訴訟法第273 條之1 第1 項、第299 條第1
項前段，洗錢防制法第14條第1 項、第16條第2 項，刑法第11條
、第28條、第339 條之4 第1 項第2 款、第55條前段，刑法施行
法第1 條之1 第1 項，判決如主文。
本案經檢察官丁○○提起公訴，檢察官乙○○到庭執行職務。 　
中　　華　　民　　國　　111 　年　　4 　　月　　25　　日
                  刑事第十八庭  法  官  李昇蓉
如不服本判決應於收受送達後20日內向本院提出上訴書狀，並應
敘述具體理由；其未敘述上訴之理由者，應於上訴期間屆滿後20
日內向本院補提理由書（均須按他造當事人之人數附繕本）「切
勿逕送上級法院」。
告訴人或被害人如不服判決，應備理由具狀向檢察官請求上訴，
上訴期間之計算，以檢察官收受判決正本之日起算。
                                書記官  王麗雯
中　　華　　民　　國　　111 　年　　4 　　月　　25　　日

附錄論罪科刑法條：
中華民國刑法第339條之4
犯第339條詐欺罪而有下列情形之一者，處1年以上7年以下有期
徒刑，得併科1百萬元以下罰金：
一、冒用政府機關或公務員名義犯之。
二、三人以上共同犯之。
三、以廣播電視、電子通訊、網際網路或其他媒體等傳播工具，
    對公眾散布而犯之。
前項之未遂犯罰之。

洗錢防制法第14條
有第二條各款所列洗錢行為者，處7年以下有期徒刑，併科新臺
幣5百萬元以下罰金。
前項之未遂犯罰之。
前二項情形，不得科以超過其特定犯罪所定最重本刑之刑。